ACORDAO-COMPLETO-2532323

ACÓRDÃO 1900/2022 ATA 9/2022 - PRIMEIRA CÂMARA

VISTOS, relatados e discutidos estes embargos de declaração opostos por Hilton Gonçalo de Sousa, ex-prefeito de Santa Rita/MA, contra o Acórdão 1108/2022-TCU-Primeira Câmara, que negou provimento a recurso de reconsideração interposto contra o Acórdão 2376/2021-TCU-Primeira Câmara, por meio do qual o Tribunal julgou irregulares suas contas especiais, condenando-o em débito, em razão de impugnação de despesas relativas aos recursos repassados ao município no âmbito do Programa Nacional de Alimentação Escolar - PNAE, exercício de 2005.
ACORDAM os Ministros do Tribunal de Contas da União, reunidos em sessão da 1ª Câmara, ante as razões expostas pelo Relator e com fundamento no art. 34 da Lei nº 8.443/92, em:
9.1. conhecer dos embargos de declaração para, no mérito, rejeitá-los;
9.2. encaminhar cópia deste acórdão ao embargante, com a informação de que o inteiro teor do relatório e do voto que o fundamentam está disponível no endereço eletrônico www.tcu.gov.br/acordaos.

Embargos de declaração interpostos por ex-prefeito de Santa Rita/MA contra decisão que negou provimento a recurso de reconsideração, em tomada de contas especial, instaurada em razão de impugnação de despesas relativas aos recursos repassados ao município no âmbito do Programa Nacional de Alimentação Escolar  PNAE, exercício de 2005.

Primeira Câmara

Município de Santa Rita/MA

3. Embargante: Hilton Gonçalo de Sousa (XXX.202.683-XX)

13.1. Ministros presentes: Benjamin Zymler (na Presidência) e Jorge Oliveira (Relator).
13.2. Ministro-Substituto convocado: Augusto Sherman Cavalcanti.
13.3. Ministro-Substituto presente: Weder de Oliveira.

HILTON GONCALO DE SOUSA

JORGE OLIVEIRA

Ministro Jorge Oliveira

Trata-se de embargos de declaração opostos por Hilton Gonçalo de Sousa, ex-prefeito de Santa Rita/MA, contra o Acórdão 1108/2022-TCU-Primeira Câmara, que negou provimento a recurso de reconsideração interposto contra o Acórdão 2376/2021-TCU-Primeira Câmara (relator o Ministro Augusto Sherman Cavalcanti) , por meio do qual o Tribunal julgou irregulares suas contas especiais, condenando-o em débito, em razão de impugnação de despesas relativas aos recursos repassados ao município no âmbito do Programa Nacional de Alimentação Escolar - PNAE, exercício de 2005.
A decisão embargada foi emitida nos seguintes termos:
ACORDAM os Ministros do Tribunal de Contas da União, reunidos em Sessão da 1ª Câmara, com fundamento nos arts. 32, inciso I, e 33 da Lei 8.443/1992, e ante as razões expostas pelo Relator, em:
9.1. conhecer do recurso de reconsideração para, no mérito, negar-lhe provimento;
9.2. encaminhar cópia deste acórdão ao recorrente, com a informação de que o inteiro teor do relatório e do voto que o fundamentam está disponível no endereço eletrônico www.tcu.gov.br/acordaos.
Transcrevo, a seguir, os trechos da peça recursal (peça 133) que sintetizam as alegações do embargante:
O Acórdão embargado partiu da "premissa de que o Supremo Tribunal Federal não havia analisado a questão da prescrição da pretensão de ressarcimento por Tomada de Contas por meio de Decisão com Repercussão Geral. [...] Ocorre que o Supremo Tribunal Federal atribuiu Repercussão Geral ao RE 636886, [...]entendeu que 'a pretensão de ressarcimento ao erário em face de agentes públicos reconhecida em acórdão de Tribunal de Contas prescreve na forma da Lei 6.830/1980 (Lei de Execução Fiscal) ', ou seja, em 05 (cinco) anos. [...] o [STF] delimitou, no âmbito do RE 636.886, o prazo prescricional para a pretensão não apenas executória dos Acórdãos dos Tribunais de Contas, mas também para a fase administrativa, 'de constituição do título executivo pelo tribunal de contas', da pretensão de ressarcimento desses Tribunais. [...] Dessa forma, completamente descabido o entendimento emanado pelo r. Acórdão embargado de que a pretensão de ressarcimento por Tomada de Contas seria imprescritível, uma vez que latente a ausência de dolo por parte do embargante, indo de encontro com a jurisprudência recente da Colenda Suprema Corte, à qual foi atribuída Repercussão Geral".
O Acórdão embargado não se manifestou "acerca do fato de que a equipe técnica de auditoria se recusou a analisar a documentação reorganizada e apresentada pelo embargante, afirmando simplesmente que os documentos já haviam sido apresentados. [...] Isso porque, conforme já explicitado nos autos, os documentos fiscais e financeiros juntados aos autos (Peças 38 a 58 dos autos eletrônicos) [...] comprovam a compra, a entrega e pagamento legalmente efetuado ao credor especificado na nota de empenho, evidenciando a regularidade das despesas realizadas. [...] as inconsistências apontadas na documentação comprobatória dessas despesas ocorreram única e exclusivamente em face de inexistir agência bancária no Município de Santa Rita/MA e de ter sido decretado Estado de Emergência, o que dificultou que a documentação fosse organizada e apresentada de pronto como deveria. [...] o Município logo que possível reorganizou as notas fiscais (com atesto de recebimento) , separando-as por programa, juntamente com as notas de empenho e ordens de fornecimento correspondentes, documentos de liquidação, cheques emitidos e o extrato bancário devidamente conciliado, e reapresentou a documentação, de modo que restasse confirmada a regularidade das contas. [...] as conclusões da equipe técnica de auditoria, firmadas sem a análise dessa documentação, fundamentaram a presente Tomada de Contas Especial. [...] demonstrando a total inexistência de dolo por parte do embargante, a Câmara Legislativa de Santa Rita/MA reconheceu que as contas somente foram aprovadas com ressalvas por excesso de formalismo. [...]".
O Acórdão embargado não se manifestou "acerca do pedido alternativo para, caso se entendesse pela devolução do valor aplicado na merenda escolar, fossem as contas julgadas regulares com ressalva e o débito fosse calculado sem a incidência de juros de mora, já que o embargante não pode ser responsabilizado pela morosidade do FNDE em examinar as contas apresentadas em 2006. Assim, caso se entenda pela devolução do valor aplicado na merenda escolar, o que não se acredita diante de todo o exposto, deve ser reformado o r. Acórdão combatido, sendo as contas julgadas regulares com ressalva e o débito seja calculado sem a incidência de juros de mora".
Com base nesses argumentos, o embargante requer o acolhimento dos embargos de declaração para que:
preliminarmente, seja eliminada a contradição apontada, admitindo-se a existência de Repercussão Geral no RE 636.886 para reconhecer a ocorrência da prescrição da pretensão de ressarcimento;
alternativamente, seja suprida a omissão apontada para que "sejam as peças 38 a 58 dos autos analisadas por esse Colendo Tribunal, reformando o r. Acórdão combatido, reconhecendo-se que essas inconsistências foram sanadas ou, persistindo o entendimento de que não é possível conciliar os cheques com as despesas, seja, de todo modo, declarada a regularidade das contas, sem qualquer ressalva ou determinação de devolução de valores, já que os recursos foram bem aplicados, reconhecendo-se que tais inconsistências se tratam de mera formalidade, não cumprida por motivos alheios a vontade do Município";
por fim, seja suprida a omissão apontada "para que sejam as contas julgadas regulares com ressalva e o débito seja calculado sem a incidência de juros de mora, já que não pode ser responsabilizado pela morosidade do FNDE em examinar as contas apresentadas em 2006".
	É o relatório.

Joao Lucas Silveira Rollemberg (54.342/OAB-DF) e Antonio Carlos Sobral Rollemberg (25031/OAB-DF), representando Hilton Gonçalo de Sousa; Joao Lucas Silveira Rollemberg (54.342/OAB-DF), Carolina Rollemberg Nogueira (37.127/OAB-DF) e outros, representando Prefeitura Municipal de Santa Rita/MA.

Procurador Sergio Ricardo Costa Caribé

EMBARGOS DE DECLARAÇÃO. RECURSO DE RECONSIDERAÇÃO EM TOMADA DE CONTAS ESPECIAL. FNDE. IMPUGNAÇÃO PARCIAL DAS DESPESAS NO ÂMBITO DO PNAE/2005. CONTAS IRREGULARES. CONDENAÇÃO EM DÉBITO. NÃO PROVIMENTO DO RECURSO DE RECONSIDERAÇÃO. CONHECIMENTO DO RECURSO. INEXISTÊNCIA DE CONTRADIÇÃO, OBSCURIDADE OU OMISSÃO. REJEIÇÃO DOS EMBARGOS.

TOMADA DE CONTAS ESPECIAL (TCE)

Secretaria de Recursos (Serur)

Em exame embargos de declaração opostos por Hilton Gonçalo de Sousa, ex-prefeito de Santa Rita/MA, contra o Acórdão 1108/2022-TCU-Primeira Câmara, que negou provimento a recurso de reconsideração interposto contra o Acórdão 2376/2021-TCU-Primeira Câmara (relator o Ministro Augusto Sherman Cavalcanti) , por meio do qual o Tribunal julgou irregulares suas contas especiais, condenando-o em débito, em razão de impugnação de despesas relativas aos recursos repassados ao município no âmbito do Programa Nacional de Alimentação Escolar - PNAE, exercício de 2005.
Satisfeitos os requisitos gerais e próprios dos aclaratórios, conheço dos embargos.
O primeiro ponto suscitado diz respeito a eventual contradição na análise da prescrição, consoante o entendimento do STF em sede do RE 636886, com repercussão geral (Tema 899) .
Não existe a alegada contradição. Quanto a esse ponto, assim me manifestei no voto que integra a decisão atacada:
8.	Ainda em preliminar, no que tange ao exame da prescrição da pretensão ressarcitória, divirjo dos pareceres precedentes. A jurisprudência desta Corte é pacífica no sentido da imprescritibilidade das ações de ressarcimento ao Erário, consoante a Súmula 282 do TCU.  Lembro que, até o momento, não foi exarada, pelo STF, decisão com repercussão geral acerca da prescrição da pretensão ressarcitória em processos de controle externo.
9.	Embora a questão debatida pelo RE 636.886/AL (Tema 899 da repercussão geral) trate da fase posterior à formação do título executivo, o TCU iniciou discussões sobre as premissas da prescritibilidade e eventual mudança de entendimento no TC Processo 000.006/2017-3, tendo em vista recente evolução jurisprudencial no Supremo. Até o julgamento de tal processo, contudo, mantenho a aplicação da jurisprudência dominante desta Corte quanto à imprescritibilidade do dano ao Erário. (grifei) 
É incorreta a interpretação do embargante de que STF teria delimitado, no âmbito do RE 636.886, o prazo prescricional para a pretensão não apenas executória dos acórdãos dos tribunais de contas, mas também para a fase de constituição do título executivo pela corte de contas. A esse respeito, assim restou consignado pelo próprio relator, Ministro Alexandre de Moraes:
"Os argumentos acima elencados conduzem à conclusão no sentido de que a pretensão executória de título executivo proveniente de decisão do TCU da qual resulte imputação de débito ou multa é prescritível; e, portanto, a ela se aplica o prazo prescricional da Lei de Execução Fiscal.
Nenhuma consideração houve acerca do prazo para constituição do título executivo, até porque esse não era o objeto da questão cuja repercussão geral foi reconhecida no Tema 899, que ficou adstrito, como sobejamente já apontado, à fase posterior à formação do título."
Recentemente, ao apreciar o TC-Processo 000.006/2017-3, este Tribunal expediu o Acórdão 459/2022Plenário (redator Ministro Walton Alencar Rodrigues) , por meio do qual foi emitido comando à Secretaria Geral de Controle Externo desta Casa para que forme grupo técnico de trabalho destinado a apresentar projeto de ato normativo que discipline "o tema da prescrição da pretensão ressarcitória e da prescrição da pretensão punitiva no âmbito do controle externo, tendo por base jurisprudência predominante do Supremo Tribunal Federal, adequando-a às especificidades das diversas formas de atuação do Tribunal de Contas da União". Até a conclusão desse trabalho, permanece vigente a regra da imprescritibilidade da pretensão ressarcitória.
O segundo argumento suscitado pelo embargante aponta possível omissão, tendo em vista que o Tribunal não teria se manifestado "acerca do fato de que a equipe técnica de auditoria se recusou a analisar a documentação reorganizada e apresentada pelo embargante". Assim, requer que sejam concedidos efeitos infringentes para, examinando peças 38 a 58 dos autos, reconhecer que as inconsistências apontadas foram sanadas, ou que tratam de meras formalidades.
Não procede a alegação. O argumento tão somente repete razões recursais já devidamente examinadas e rejeitadas. Nesse sentido, reproduzo análise contida no voto que apresentei quando da prolação da decisão embargada:
11.	Não se sustenta a alegação do recorrente quanto à ausência de análise, pelo Tribunal, da documentação apresentada junto com as alegações de defesa. A SecexTCE - unidade técnica responsável pela instrução inicial - elaborou a planilha acostada à peça 76 elencando os dados de todas as notas de empenho, ordens de pagamento e notas fiscais apresentadas. Esse minudente exame, acolhido pelo Relator a quo, permitiu constatar as inconsistências que levaram à conclusão pela irregularidade das contas. [...]
15.	As inconsistências identificadas nas despesas, ao contrário do que afirma o recorrente, não podem ser consideradas meras falhas formais. Conforme a escorreita análise da Serur, a jurisprudência do TCU compreende que a não comprovação da boa e regular aplicação de recursos federais pode ser tipificada como erro grosseiro, uma vez que se trata de grave inobservância do dever de cuidado no trato com a coisa pública.
16.	Observe-se que a questão central para condenação do ex-prefeito foi a impossibilidade de realizar uma adequada conciliação entre os comprovantes de despesa e a movimentação da conta bancária. Os documentos por ele apresentados às peças 38 a 58 mostram a utilização de uma prática absolutamente irregular: os pagamentos eram realizados por meio de vários cheques, que eram descontados em caixa ou depositados em contas outras, que não as dos supostos fornecedores; ao final do mês, a Prefeitura emitia um empenho e uma ordem de pagamento e o fornecedor, por seu turno, emitia uma nota fiscal no valor do somatório dos pagamentos do período.  (destaques acrescidos) 
Por fim, o interessado aponta omissão, uma vez que o Tribunal não teria se manifestado acerca do pedido alternativo para que "fossem as contas julgadas regulares com ressalva e o débito fosse calculado sem a incidência de juros de mora, já que o embargante não pode ser responsabilizado pela morosidade do FNDE".
Mais uma vez, não assiste razão ao embargante. Este relator expressamente acolheu as análises da Secretaria de Recursos, adotando-as como razões de decidir. Neste ponto, extrai-se o seguinte trecho da instrução da Unidade Técnica:
18.21	Em relação à redução de juros de mora tendo em vista a morosidade do FNDE em apreciar as contas, cabe registrar que deve ser rejeitada em razão de expressa previsão do art. 19 da Lei 8.443/1992, o qual estabelece a aplicação desses encargos legais sobre os débitos oriundos das contas julgadas irregulares.
18.22	De mais a mais, o TCU entende que a correção monetária e a incidência de juros de mora não constituem sanções, mas sim mecanismos de recomposição de valores originais, consistindo em verdadeira reparação de prejuízos que a lei presume ocorridos pela mora no pagamento da quantia devida (art. 19 da Lei 8.443/1992) . Tais consectários devem, portanto, incidir desde a ocorrência do fato gerador, não cabendo forma alternativa de cálculo (Acórdão 1182/2020-TCU-Plenário, relator Ministro Benjamin Zymler) . 
Assim, inexistindo as alegadas contradições e omissões, e não havendo sido identificados outros vícios a serem sanados na deliberação atacada, devem ser rejeitados os presentes embargos.
Ante o exposto, VOTO pela adoção da minuta de acórdão que submeto a este Colegiado.
TCU, Sala das Sessões, em 5 de abril de 2022.
JORGE OLIVEIRA 
Relator